最　高　行　政　法　院　判　決　　　　　　　　　九十一年度判字第二一○六號
　　上　訴　人　甲○○○○○○.
　　被 上訴 人　財政部臺灣省中區國稅局
　　代　表　人　乙○○
右當事人間因貨物稅事件，上訴人對於中華民國九十年九月十一日臺中高等行政法院
九十年度訴字第九三○號判決，提起上訴，本院判決如左：
　　主  文
上訴駁回。
上訴審訴訟費用由上訴人負擔。
　　理  由
一、本件上訴人在原審起訴意旨略以：被上訴人以上訴人未辦理貨物稅廠商登記及產
    品登記，即擅自產製楊桃、葡萄、百香果、檸檬、柳橙及烏梅等濃縮果汁之應稅
    貨物出廠，經被上訴人於八十五年八月九日查獲，除補徵短漏貨物稅二九一、一
    ○八元外，並依貨物稅條例第三十二條第一款規定，按補徵稅額處十倍之罰鍰二
    、九一一、○○○元（計至百元止）；上訴人不服，循序提起本件行政訴訟。按
    貨物稅條例第八條所謂應予課徵貨物稅之「飲料品」，係限定須以「設廠機製」
    之清涼飲料品為限，此觀該條條文第一項規定自明；是倘非以「設廠機製」方式
    生產之飲料品，自不得依該條規定課徵貨物稅。上訴人係一由農民組織成之合作
    團體，即農民於採收水果後，為免因滯銷而使水果腐壞導致血本無歸，乃成立簡
    易加工場，利用簡單之清洗、切割、煮沸、攪拌等程序，將水果製成天然果汁或
    濃縮果漿，並未使用大型或複雜機具大量產製成品，此本係處於經濟弱勢之農民
    於欠缺政府輔導照顧下所為之不得已自助行為，符合農產品市場交易法第十一條
    規定，農民或農民團體辦理農產品共同運銷，出售其農產品，免徵印花稅及營業
    稅，貨物稅當然亦得免除，自非貨物稅條例第八條所規定之「設廠機製」而應予
    課徵貨物稅之對象。上訴人並未遭查獲「當場」使用機具產製貨品，被上訴人以
    其所製作上訴人談話記錄中，係謂上訴人場內置有「已廢棄不用」之機具，故此
    談話筆錄內容充其量僅能認定上訴人「過去」曾有利用機具產製成品之嫌疑。另
    上訴人於八十五年九月二日申辦貨物稅廠商設立登記時所檢附之簡明平面圖，係
    上訴人於八十五年八月九日遭被上訴人查核後始提出者，該平面圖上縱繪有機具
    配置相關位置，然此僅係上訴人於此次遭查獲後所發生之新事實，無法以此事後
    所發生之新事實推論上訴人於遭查核時即有使用該機具產製貨品。又貨物稅條例
    第八條第二項明文規定，凡合於國家標準之純天然果汁、果漿、濃縮果漿、濃縮
    果汁及純天然疏菜汁，免稅。上訴人所產製之系爭果汁或濃縮果漿，曾將之主動
    送請經濟部商品檢驗局檢驗，經認定所有產品均符合「ＣＮＳ中國國家標準」總
    號第二三七七號水果及蔬菜汁飲料標準，有該局委託試驗報告影本乙份為據。故
    本件上訴人所產製之果汁及濃縮果漿，應屬貨物稅條例第八條第二項所規定符合
    國家標準而可免稅者。按ＣＮＳ二三七七標準，僅為食用標準，其設立目的與貨
    物稅條例之立法目的不同；故該標準是否即為貨物稅條例第八條第二項所規定之
    「國家標準」，大有疑義，不宜逕予認定二者相同。財政部曾於七十五年九月十
    六日以台財稅字第七五六四○一一號函示「對於免稅之純天然果蔬汁抽樣送驗是
    否符合國家標準，收到該項報告顯示不合國家標準時，應即自動請求檢驗機關（
    就其所存另一盒）複驗，如複驗仍不合於標準時，再依規定發單補稅．．．」，
    而本件被上訴人並未依照上揭財政部函釋所指之法定程序為檢驗及複驗；則本件
    被上訴人遽爾對上訴人發單補稅及科罰，自屬違法不當。況貨物稅之課徵本係用
    以針對奢侈性或特殊性消費所為之課稅，範圍不應過大，我國課徵貨物稅之稅制
    施行至今，其範圍竟已廣泛至幾乎與營業稅之課徵範圍相同，殊屬不當；學者通
    說及業界多主張應將貨物稅之課徵廢止。又據報載：本年度所召開之經發會研討
    會議中，不僅學者及實務多反對課徵貨物稅，連政府財政部官員亦認為不應課徵
    貨物稅。因而貨物稅之廢止，應係指日可待；為免政府於明令廢止貨物稅課徵之
    前，致造成對上訴人難以彌補之遺憾；請暫將本件訴訟依職權停止進行。綜上，
    請判決將訴願決定及原處分均予以撤銷等語。
二、被上訴人以：上訴人未依規定辦理貨物稅廠商登記及產品登記，加工產製楊桃濃
    縮汁、葡萄濃縮汁、百香果濃縮汁、柳橙濃縮汁、檸檬濃縮汁及烏梅濃縮汁等應
    稅貨物，案經被上訴人所屬南投縣分局於八十五年八月九日查獲，上訴人隨即於
    八十五年九月二日及八十六年一月三十日申辦貨物稅廠商及產品登記，經被上訴
    人所屬南投縣分局核准在案，上訴人並於八十五年十月份起按規定完稅申報；是
    上訴人雖訴稱其僅利用簡單之工具切割、清洗、浸泡、煮沸、攪拌、裝瓶加工系
    爭農產品，但依卷附談話紀錄，上訴人指稱該機器因不合實際，已廢時多日不用
    ，已足認其有利用機具產製貨物之事實，又上訴人於八十五年九月二日辦理貨物
    稅廠商設立登記時，檢附廠房倉棧簡明平面圖，亦載明其機器設備之配置位置，
    是上訴人既為利用機具產製應稅貨物，自屬貨物稅稽徵規則第五條規定之設廠機
    製。又查以農產品加工之飲料品，除符合貨物稅條例第三條之免稅貨物及第八條
    第二項合於國家標準之純天然果汁、果漿、濃糖果漿、濃縮果汁及天然蔬菜汁者
    ，始可免徵貨物稅外，其他凡屬貨物稅條例第八條及貨物稅稽徵規則第五條所稱
    「設廠機製」之清涼飲料品均應課徵飲料品貨物稅，尚無因產製者身分不同而得
    享有免稅優惠之規定；況農產品市場交易法第十一條僅規範農民或農民團體辦理
    農產品共同運銷，出售其農產品，免徵印花稅及營業稅，並無免徵貨物稅之規定
    。且天然果汁之檢驗及免徵貨物稅認定標準，依財政部六十四年七月十七日及七
    十二年二月十八日台財稅第三五一六七號及第三一一○六函釋，應以經濟部商品
    檢驗局及所屬機關檢驗之結果為準，經查本件被上訴人初查至該場勘查發現系爭
    產品，經經濟部商品檢驗局檢驗結果，均未符合ＣＮＳ二三七七國家標準，有談
    話筆錄及經濟部商品檢驗局委託試驗報告等相關資料附卷可稽，是系爭產品應為
    貨物稅條例第八條第一項規定之應稅貨物，又上訴人為產製應課徵貨物稅貨物之
    廠商，未依規定辦理貨物稅廠商登記及產品登記，擅自產製應稅貨物楊桃濃縮汁
    、葡萄濃縮汁、百香果濃縮汁、柳橙濃縮汁、檸檬濃縮汁及烏梅濃縮汁等飲料品
    銷售出廠，違反貨物稅條例第十九條規定，從而被上訴人依貨物稅條例第三十二
    條第一款及財政部七十六年六月廿九日台財稅第七六四五四五二號函釋意旨，按
    百分之八稅率，補徵貨物稅二九一、一○八元及補徵稅額處十倍之罰鍰二、九一
    一、○○○元，並無不合等語，資為抗辯。
三、原審斟酌全辯論意旨及調查證據之結果，以：本件係被上訴人所屬南投縣分局於
    八十五年八月九日查獲，上訴人負責人配偶楊淑玲在查獲時之談話紀錄稱「該機
    器因不合實際，已廢時多日不用，皆以人工產製產品」，此可證明現場有自動機
    器生產線，上訴人於八十五年九月二日辦理貨物稅廠商設立登記並檢附廠房倉棧
    簡明平面圖載明機器設備之配置位置，依此數種設備及規模，上訴人亦未能提出
    該機具設備係於查獲日至設立登記日之二十餘日期間所新購之資料，顯非於二十
    餘日之短期間所能規劃添購配置，並稽之卷附上訴人所製成濃縮果汁以玻璃瓶承
    裝現成品之照片，各種成品均包裝紙及瓶封整齊井然，應以機具大量製成，而非
    以人力簡單加工為之甚明，足認上訴人有為利用機具產製該貨物之事實，屬貨物
    稅稽徵規則第五條規定之設廠機製。次查上訴人所產製之楊桃、葡萄、百香果、
    檸檬、柳橙及烏梅等六種濃縮果汁，經被上訴人於八十五年八月九日查獲，並將
    各種產品送經濟部商品檢驗局檢驗結果，均未符合ＣＮＳ二三七七國家標準，有
    該局委託試驗報告等相關資料可稽。依財政部七十二年二月十八日台財稅第三一
    一○六號及七十六年六月廿九日台財稅第七六四五四五二號函釋，被上訴人以上
    訴人所產銷之濃縮果汁未符合ＣＮＳ二三七七國家標準，而認定不屬貨物稅條例
    第八條第二項所規定免稅製品，並無不合。依標準法第二條之規定，經濟部所屬
    中央標準局制定之ＣＮＳ即中國國家標準，關於此標準編號二三七七規範水果及
    蔬菜汁飲料（已包裝），因貨物稅條例並無關於國家標準之特別規定，自應係指
    合於上開ＣＮＳ二三七七標準。且財政部七十五年九月十六日以台財稅字第七五
    六四○一一號函示，係指對於保存期限較短之一般紙盒裝天然果汁產品之送驗過
    程而言，與本件上訴人所產銷之濃縮果汁以玻璃瓶裝且保存期限較長有所不同，
    難以比附援引。又貨物稅法為現今有效之法律，並已實施多年，又無資料顯示立
    法機關已進行廢止該法之程序，是上訴人請求本院於貨物稅條例廢止前，依職權
    停止本件訴訟程序進行，於法不合，為其判斷基礎，據以駁回上訴人在原審之訴
    。
四、上訴人上訴意旨略謂：（一）財政部七十六年六月二十九日台財稅字第七六四五
    四五二號函釋係稱：「『廠商進口』之純天然果汁、果漿、濃糖果漿及純天然蔬
    菜汁，經驗明不符合國家標準或無國家標準者，因與貨物稅條例第四條第一項第
    十款但書（現行法為第八條第二項）規定之免稅要件不符，應課徵百分之十五（
    現行法已改為百分之八）貨物稅」云云；該函釋所指者，不僅與本件上訴人所產
    銷之濃縮果汁係國內自製而非廠商進口者不同，因而原審判決引用該財政部函釋
    ，已有判決適用法規不當情形；再者，上述財政部函釋所指與免稅要件不符者共
    有「不符合國家標準」或「無國家標準」等二種，本件上訴人所產銷者，究係屬
    「不符合國家標準」或「無國家標準」？未見原審於引用該函釋時為進一步說明
    ，故原審判決就此亦有判決理由不備之判決違背法令情形。（二）依據國內目前
    法律，並無任何法條明文規定ＣＮＳ二三七七標準即為濃縮果汁之「國家標準」
    ，則行政機關逕以ＣＮＳ二三七七標準作為濃縮果汁之「國家標準」實屬與法不
    合。又標準法第二條雖規定該法之主管機關為經濟部，然該法第三條第五款明文
    就「國家標準」之定義規定為：「國家標準，由標準專責機關依本法規定之程序
    制定或轉訂，可供公眾使用之標準」；第六條並規定：「標準專責機關設國家標
    準審查委員會及各專門類別之國家標準技術委員會，負責審議國家標準相關事項
    」；另該法第七條、第八條、第九條等，均就「國家標準」之制定程序為嚴格之
    規定；可見，中央標準局所制定之ＣＮＳ標準，既非依據標準法所規定之國家標
    準制定程序所制定，於經標準法規定轉訂為國家標準之前，並非標準法所規定之
    「國家標準」。惟原審判決竟漠視標準法之上揭明文規定，逕以標準法之主管機
    關為經濟部，而中央標準局為隸屬經濟部之機關，即逕認定中央標準局所制定之
    ＣＮＳ標準為國家標準，原審判決顯有判決不適用法規及適用不當之判決違背法
    令情形。至於貨物稅條例中，就所謂「國家標準」並無相關之準據規定，政府應
    速依標準法制定各項貨物產品之國家標準，以補充貨物稅條例之規定，使之得以
    合法適用之問題；原審判決於理由中，強謂倘非逕以ＣＮＳ標準充作國家標準，
    則貨物稅條例第八條第一項規定將形同具文，無法適用云云，顯係本末倒置，大
    違論理法則，亦有判決適用法規不當之違背法令之處。（三）被上訴人於八十五
    年八月九日至上訴人場內查核時，並未當場查獲上訴人有「利用機具」產製貨品
    之行為，則被上訴人或原審判決豈能憑過去之「談話筆錄內容」或事後之「簡明
    平面圖」，此種「過去」或「事後」之事由，作為此次課稅及科罰期間有利用機
    具之證明？因本件上訴人並非以「設廠機製」之方式產製系爭濃縮果汁，本不適
    用貨物稅條例應課徵貨物稅之規定，惟原審判決竟仍認定被上訴人得對上訴人課
    徵貨物稅及罰鍰，有判決適用法規不當之判決違背法令情形。（四）關於飲料品
    是否符合國家標準而得免稅之檢驗程序，財政部曾於七十五年九月十六日以台財
    稅字第七五六四○一一號函指示：「對於免稅之純天然果蔬汁抽樣送驗是否符合
    國家標準，應照左列規定辦理：(1)對保存期限較短之一般紙盒裝產品，應即派員
    檢送二盒送驗，並請檢驗單位提前處理，同時注意試驗完成日期，以便及時取得
    試驗報告。(2)收到該項報告顯示不合國家標準時，應即自動請求檢驗機關（就其
    所存另一盒）複驗，如複驗仍不合於標準時，再依規定發單補稅．．．」；是依
    上揭財政部函釋，本件被上訴人對於上訴人產製飲料品是否符合國家標準，應不
    得僅以一次檢驗結果即發單命補稅，而尚須經複驗後始可決定；且此檢驗程序，
    並非僅適用於保存期限較短之一般紙盒裝產品而已，此觀該函釋首段係稱：「對
    於免稅之純天然果蔬汁抽樣送驗是否符合國家標準，應照左列規定辦理」，並未
    限定僅盒裝者適用；故初驗未通過應再為複驗，倘仍未通過者方得發單補稅者，
    不僅限於一般紙盒裝產品，而應包括玻璃瓶裝之果蔬汁；只是一般紙盒裝產品，
    尚應依該函釋第一款指示，特別「提前處理，同時注意試驗完成日期」而已。惟
    原審判決竟誤會該函釋意旨，認該函釋僅適用於一般紙盒裝產品而已，原審判決
    就此亦有判決適用法規不當之違法情形。且貨物稅之廢止，應係指日可待；為免
    政府於明令廢止貨物稅課徵之前，鈞院已就本案為判決，致造成對上訴人難以彌
    補之遺憾；懇請鈞院得暫先將本件訴訟依職權停止進行。綜上所述，本件原審判
    決具有上述諸多判決違背法令情形，實不宜再予維持，為此請求廢棄原判決等語
    。
五、本院查：原判決認定上訴人利用機具產製本案之貨物，屬貨物稅稽徵規則第五條
    規定之設廠機製之事實，業經敘明其所憑之證據及其心證之理由，係屬原審依法
    取捨證據認定事實之職權行使，尚難謂有違背法令或論理法則之情事；上訴意旨
    對原判決依法認定事實之職權加以爭執，自無足採。次查ＣＮＳ二三七七標準係
    經濟部中央標準局依標準法及國家標準制定辦法，就濃縮果汁所制定之「國家標
    準」，並經多次修訂。此有修訂資料在原審卷第六五頁可稽。因貨物稅條例並無
    關於國家標準之特別規定。故以ＣＮＳ二三七七標準作為濃縮果汁之中國國家標
    準，尚無不合。又財政部七十六年六月二十九日台財稅字第七六四五四五二號函
    固稱廠商進口之純天然果汁、果漿、濃糖果漿及純天然蔬菜汁，經驗明不符合國
    家標準或無國家標準者，因與貨物稅條例免稅規定不符等語，惟查不合國家標準
    之純天然果汁、果漿、濃糖果漿及純天然蔬菜汁均不能免稅，貨物稅條例第八條
    第二項定有明文。是上訴人生產之上開產品固非進口之產品，然依貨物稅條例第
    八條第二項規定，仍不合免稅規定，被上訴人適用財政部前開函釋，與貨物稅條
    例第八條第二項規定並無不合。末查財政部七十五年九月十六日以台財稅字第七
    五六四○一一號函內容重點，係對保存期限較短之一般紙盒裝產品，為保存證據
    之需要，所做之特別釋示，如係瓶裝之飲料因保存期限較長，不致發生證據保全
    之問題，故原判決以該函釋適用於一般紙盒裝產品之特殊情形，尚無適用法規不
    當之違誤。至貨物稅是否免徵，迄今尚無修法之著手，縱將來修法免徵，亦純屬
    將來法律過渡時期如何適用之問題，與本件應適用行為時有效之貨物稅條例規定
    無涉，故上訴人聲請停止訴訟乙節，核無必要。綜上，原審斟酌全辯論意旨及調
    查證據之結果，將原決定及原處分均予維持，駁回上訴人之訴，核無違誤。上訴
    論旨，仍執前開各詞，指摘原判決違誤，求予廢棄，難認有理由，應予駁回。
據上論結，本件上訴為無理由，爰依行政訴訟法第二百五十五條第一項、第九十八條
第三項前段，判決如主文。
中　　華　　民　　國　　九十一　　　年　　　十一　　　月　　二十二　　　日
                    最 高 行 政 法 院  第 一 庭
                                審 判 長 法  官　　　蔡  進  田
                                         法  官　　　鄭  淑  貞
                                         法  官　　　林  家  惠
                                         法  官　　　黃　璽　君
                                         法  官　　　廖　宏　明
右  正  本  證  明  與  原  本  無  異
　　　　　　　　　　　　　　　　　　　　 法院書記官　彭  秀  玲
中　　華　　民　　國　　九十一　　　年　　　十一　　　月　　二十二　　　日
